臺灣高等法院民事判決　　　　　　 92年度重上更(一)字第141號
上　訴　人　甲○○
訴訟代理人　林春鏞律師
被　上訴人　中華貿易開發股份有限公司
法定代理人　許欽松
訴訟代理人　陳啟昌律師
上列當事人間確認抵押債權不存在事件，上訴人對於中華民國90
年3月19日臺灣板橋地方法院89年度重訴字第132號第一審判決提
起上訴，並為訴之追加，經最高法院發回更審，本院於94年4月6
日言詞辯論終結，判決如下：
    主  文
上訴及追加之訴均駁回。
第二審及追加之訴、發回前第三審之訴訟費用均由上訴人負擔。
    事  實
甲、上訴人方面：
壹、聲明：
（一）原判決廢棄。
（二）確認被上訴人於上訴人所有如附表一、二所示不動產上之
      最高限額抵押權所擔保之新台幣（下同）1千8百萬元債權
      不存在。
（三）被上訴人應將如附表一、二所示之不動產於民國（下同）
      86年5月1日以台北縣中和地政事務所登記字號北中地登字
      第024132號所設定之最高限額新台幣1千8百萬元抵押權登
      記予以塗銷。
（四）台灣板橋地方法院89年度民執字第11761號拍賣抵押物強
      制執行事件，就上訴人所有如附表一、二所示不動產所為
      之強制執行程序應予撤銷。
貳、陳述：除與原判決（及發回前本院判決）記載相同部分，茲
    予引用外，並補稱略以：
（一）本件抵押物權契約之當事人僅有伊與被上訴人，故意思表
      示之合致應依兩造為準。而伊於設定抵押權契約時，僅知
      悉擔保之債權限於被上訴人對訴外人廖學如就86-015號及
      86-016號買賣合約書所生貨款支付之保證債權，並不知被
      上訴人與偉得貿易有限公司（下稱偉得公司）與秘魯商
      Comercial Formoas S.A.公司（下稱福爾摩沙公司）間已
      有84-001號買賣合約存在，故系爭抵押權效力自不及於該
      買賣合約。
（二）伊否認本件最高限額抵押權擔保之1千8百萬元之債權存在
      ，則被上訴人自應舉證確有1千8百萬元之債權存在。
（三）被上訴人主張87年6月4日及同年7月3日二筆貨款債權係基
      於86-016號買賣合約書成立之買賣，為系爭最高限額抵押
      權效力所及，固提出出口報單及商業發票為證，並經本院
      依聲請函查在卷。然依函查結果，或與86-016號買賣合約
      書中約定之付款方式不符，或不足以證明被上訴人有依
      86-016號買賣合約書出貨予福爾摩沙公司。
（四）倘認被上訴人上開二筆貨款債權為系爭最高限額抵押權擔
      保之債權，原審僅得就該二筆貨款債權金額範圍內駁回，
      超逾部分仍應為伊勝訴之判決。
（五）最高限額抵押權係從屬於基礎關係，若無基礎關係，失所
      附麗，縱經登記亦無意義。依本件最高限額抵押權設定契
      約書及土地、建物登記謄本之他項權利登記事項，固均載
      明伊為「債務人兼義務人」，惟該登記資料就擔保之債務
      範圍，僅限於訴外人廖學如就基於被上訴人與福爾摩沙公
      司、偉得公司簽訂之86-015、86-016號買賣合約所生貨款
      支付之保證債務，此外即無擔保伊與被上訴人間任何基礎
      法律關係之記載，故系爭最高限額抵押權自未擔保伊自己
      對被上訴人之債務甚明，從而不生存續期間屆滿前已經合
      法終止或因其他事由而消滅之問題。
（六）被上訴人主張依86-016號買賣合約，將出售予福爾摩沙公
      司之貨品報關出口，並提出證人蔡子豪證明屬實之出口報
      單為證。然依國際貿易經驗，有出口報單，未必有出口，
      被上訴人就貨物出口之事實，應負舉證責任。
參、證據：援用原審（及發回前本院前審）所提之立證方法外。
乙、被上訴人方面：
壹、聲明：上訴及追加之訴均駁回。
貳、陳述：除與原判決（及發回前本院判決）記載相同部分，茲
    予引用外，補稱略以：
（一）上訴人於本院前審所為追加之訴，請求內容性質屬債務人
      異議之訴，與本件基礎事實並非同一，不應准許。又債務
      人異議之訴應向執行法院提起，自不宜於本案中為訴之追
      加。
（二）上訴人固主張概括最高限額抵押權無效，惟依最高法院66
      年度台上字第1097號判例意旨，最高限額抵押權主要注重
      「約定限額」，並非「特定債權」，且法無明文無效，依
      契約自由原則無加以否認之理由，又依實務多係擔保一定
      時期內所生債權，此債權發生原因未必單一，於債權最高
      限額內，亦可就數不同原因所生之債權為擔保。
（三）抵押權之登記並未以將所擔保債權之法律關係登載於登記
      簿，作為抵押權效力之必要條件，則本件聲請登記以外之
      約定事項欄中記載之內容，僅係於原抵押權所擔保之法律
      關係外，另將86-015、86-016號買賣合約所生債權納入擔
      保範圍而已，非謂憑此記載即表示抵押權擔保之債權以該
      貨款債權為限。
（四）伊將87年6月4日及同年7月3日出售予福爾摩莎公司之貨品
      報關出口，業據提出出口報單三紙及訴外人廖學如背書交
      付之本票二紙為證，上訴人主張未必有實際出口之情事，
      應舉證證明。
（五）上訴人固提出學者見解，認抵押權人聲請裁定許可拍賣抵
      押物時，即構成最高限額抵押權之確定，其強制換價之聲
      請，顯有終止與債務人間往來交易之意思。惟此是否為學
      界實務通說，上訴人未立證說明。且抵押權人聲請裁定許
      可拍賣抵押物，是否即表示終止與債務人間往來交易之意
      思，不能一概而論，因二者意思表示內容不相同，效力有
      別。
參、證據：援用原審（及發回前本院前審）提之立證方法。
丙、本院依聲請向財政部台中關稅局、基隆關稅函查被上訴人有
    無出口貨物，及向銀行商業同業公會查詢國際貿易實務上有
    關商業發票之相關事項。
    理  由
一、按於第二審為訴之變更或追加，非經他造同意，不得為之，
    但民事訴訟法第255條第1項第2款至第6款情形，不在此限；
    同法第446條第1項定有明文。本件上訴人聲明請求確認被上
    訴人於上訴人所有如附表一、二所示不動產上之最高限額抵
    押權（下稱系爭抵押權）所擔保1千8百萬元債權（下稱系爭
    債權）不存在，被上訴人應將如附表一、二所示之不動產於
    86年5月1日以台北縣中和地政事務所登記字號北中地登字第
    024132號所設定之最高限額1千8百萬元正抵押權登記予以塗
    銷。因被上訴人執系爭債權，聲請原審法院執行處以89年度
    民執字第11761號拍賣抵押物強制執行事件拍賣上訴人所有
    系爭抵押物，上訴人乃於90年8月2日追加提起債務人異議之
    訴，請求撤銷原審法院89年度民執字第11761號拍賣抵押物
    強制執行事件，就伊所有如附表一、二所示不動產所為之強
    制執行程序，因與上訴人原請求之基礎事實為同一，依民事
    訴訟法第255條第1項第2款規定，應予准許。
二、復按確認之訴，非原告有即受確認判決之法律上利益者，不
    得提起之。民事訴訟法第247條第1項前段定有明文。故原告
    有即受確認判決之法律上利益者，即得提起確認之訴。又所
    謂即受確認判決之法律上利益，係指法律關係之存否有不明
    確，致原告在私法上之地位有受侵害之危險，而此項危險得
    以對於被告之確認判決除去之者而言（參照最高法院42年度
    台上字第1031號判例意旨）。本件上訴人主張系爭抵押權所
    擔保之貨款支付保證債權確定未發生，為被上訴人所否認，
    被上訴人並於88年7月間聲請原法院以88年度拍字第3246 號
    民事裁定許可拍賣上開抵押物，亦有該民事裁定在卷可憑（
    見本院前審卷第69-72頁），並進而聲請強制執行，為被上
    訴人所不爭，則上訴人應否負抵押義務人之責任並不明確，
    其私法上之地位顯有受侵害之危險，上訴人提起本件訴訟，
    應有受確認判決之法律上利益，合先敘明。
三、上訴人起訴主張：伊前於86年4月26日為擔保訴外人廖學如
    基於被上訴人與訴外人偉得公司、福爾摩沙公司於86年4 月
    26日訂立86-015號及86-016號買賣合約書所生貨款債權之保
    證債務，乃提供如附表一、二所示不動產，設定1千8百萬元
    最高限額抵押權予被上訴人，期間自86年4月26日起至96年4
    月25日止。而被上訴人自與福爾摩沙公司、偉得公司簽訂
    86-016、86-015號買賣合約書後，並未依各該合約為交易之
    行為，故廖學如對被上訴人並無任何貨款保證債務存在。詎
    被上訴人竟於87年7月主張廖學如積欠被上訴人60,233,227
    元之債權，乃聲請原法院88年度拍字第3246號裁定拍賣如附
    表一、二之不動產後，並據以聲請原法院89年度民執字第
    11761號強制執行該不動產，爰訴請確認系爭抵押權所擔保
    之1千8百萬債權不存在。再被上訴人已聲請法院裁定拍賣抵
    押物，足見被上訴人有使系爭最高限額抵押權確定，並有終
    止與偉得公司及福爾摩沙公司間往來交易之意，而使將來確
    定不再發生任何債權，伊乃於89年8月20日代理福爾摩沙公
    司通知被上訴人終止86-015、86-016號買賣合約，被上訴人
    自應塗銷系爭抵押權設定登記，併請求被上訴人應將如附表
    一、二所示之不動產於86年5月1日以台北縣中和地政事務所
    登記字號北中地登字第024132號所設定之最高限額1千8百萬
    元正抵押權登記予以塗銷，並追加請求撤銷板橋地院89年度
    民執字第11761號拍賣抵押物強制執行事件，就伊所有如附
    表一、二所示不動產所為之強制執行程序等語。
四、被上訴人則以：伊與福爾摩沙公司及偉得公司前於84年間曾
    由三方共同訂立84-001號買賣合約書，嗣於86年間再將此三
    方契約拆立為伊與福爾摩沙公司間之86-016號買賣合約，及
    伊與偉得公司間86-015號買賣合約。因當時福爾摩沙公司已
    積欠伊相當之貨款，伊要求提供擔保品，摩爾摩沙公司同意
    提供如附表所示不動產為伊設定抵押權，用以擔保福爾摩沙
    公司所欠款項累計60,233,227元，故系爭抵押權，除擔保系
    爭86-015號及86-016號兩買賣合約所生貨款債務外，尚包括
    上訴人及廖學如個人積欠伊之全部債務。又伊與福爾摩沙公
    司於簽立86-016號買賣合約後，曾於87年6月4日及同年7 月
    3日將賣予該公司之貨品報關出口，貨款總價分別為
    4,543,818元及1,200,655元，至於廖學如於87年6月15日；
    18日；20日代表福爾摩沙公司之三筆匯款係清償福爾摩沙公
    司85年8月13日之貨款，又本件系爭抵押權為定有存續期間
    ，於期限屆滿前不得任意終止。另外聲請拍賣抵押物僅發生
    抵押權確定之效果，須迄抵押物完成拍賣時，始確定發生終
    止抵押權契約關係，上訴人僅以伊聲請拍賣抵押物即認雙方
    已終止抵押權契約關係，實無理由。又本件係福爾摩沙公司
    違約未給付貨款，致雙方無法繼續依約履行，此明顯係因可
    歸責於福摩爾摩沙公司之事由，自無權片面終止買賣契約，
    故上訴人主張代福爾摩沙公司為終止86-016號買賣合約之意
    思表示，伊不予同意等語，資為抗辯。
五、上訴人主張伊於86年4月26日，提供如附表編號一、二所示
    系爭建物土地，設定系爭第一順位最高限額抵押權1千8 百
    萬元予被上訴人之事實，業據提出土地及建物登記簿謄本之
    影本三份、抵押權設定契約書之影本一份為證（見原審卷第
    19-22頁），並經原審法院依職權向台北縣中和地政事務所
    函調系爭最高限額抵押權設定資料全卷查證屬實（見原審卷
    第263-276頁），且為被上訴人所不爭執，堪信為真實。
六、至上訴人主張系爭抵押權所擔保之債權僅為廖學如就86-015
    、86-016號買賣合約所生之貨款支付保証債權，並不包括廖
    學如個人對被上訴人所負之其他債權，亦不括伊個人對被上
    訴人所負之債權，因福爾摩沙公司於訂立86-016號買賣合約
    後，未與被上訴人發生交易行為，廖學如自無貨款保証債務
    存在，則系爭抵押權所擔保之債權即屬根本不存在云云，則
    遭被上訴人所否認，並以前詞置辯，是本件應審究者應為
   （一）系爭最高限額抵押權所擔保之債權，其種類及範圍為
    何？（二）廖學如依86-015、86-016買賣合約是否對被上訴
    人負有債務? 茲分述如下：
（一）按抵押權為不動產物權，非經登記，不生效力，抵押權人
      僅能依設定登記之內容行使權利，是抵押債務人究為何人
      ，應以設定登記之內容為準（參見最高法院72年度台上字
      第2432號判例要旨）。系爭抵押權設定契約書及土地、建
      物登記簿謄本之他項權利登記事項，既載明被上訴人為權
      利人，上訴人及廖學如為義務人兼債務人，債權債務範圍
      記載為債務全部，足見兩造立約之契約文字已明確表示系
      爭抵押權為本金最高限額抵押權，債務人為上訴人及廖學
      如，故上訴人主張伊僅是抵押義務人，「兼債務人」四字
      係屬贅語，殊非可採。
（二）次按最高限額抵押權，係對於債權人一定範圍內之不特定
      債權，預定一最高限額，由債務人或第三人提供抵押物予
      以擔保之抵押權，故最高限額抵押權所擔保債權必須為一
      定範圍內所發生之債權，準此以觀，最高限額抵押權不僅
      有其特殊性，且最高限額抵押權係從屬於此一定範圍內之
      法律關係，最高限額抵押權所擔保者，即係此項法律關係
      所不斷發生之債權。該一定範圍之法律關係即為最高限額
      抵押權之基礎關係。至於概括最高限額抵押權，因債權人
      與債務人間無基本契約（一定之法律關係）為擔保債權發
      生之基礎關係，尚難認屬有效（參見最高法院90年台上字
      第1164號判決要旨）。經查，依據系爭抵押權設定契約書
      聲請登記以外之約定事項欄之記載：「1、交付利息日期
      及方法：依照各個債務分別規定。2、為中華貿易開發股
      份有限公司買賣合約第86-015、86-016號所為貨款支付保
      証。」以及86-015、86-016號買賣合約書（見原審卷第22
      -24頁、268、269頁），顯見系爭抵押權所擔保之債權範
      圍應為（一）依各個債務分別定之；（二）廖學如依86-0
      15、86-016買賣合約之貨款保証債務，即難認系爭抵押權
      就上訴人部分係屬於概括最高限額抵押權，故上訴人主張
      就其自己債務部分之抵押權應屬無效，尚不足採。
（三）再依最高限額抵押權之特性，系爭抵押權所擔保之債權範
      圍，應包含設定當時廖學如對被上訴人現在（包括過去已
      發生之債務而尚未清償者）、及將來所負之貨款保証債務
      ，應可確定，故此種抵押權所擔保之債權，除訂約時已發
      生之債權外，將來發生之債權，在約定限額之範圍內，亦
      為抵押權效力所及，故系爭抵押權所擔保之債權範圍自應
      包括86-015、86-016號買賣合約訂立之際，廖學如就福爾
      摩沙公司已積欠之貨款保証債務，以及訂約以後廖學如就
      福爾摩沙公司新發生之貨款保証債務。經查：
  1、 福爾摩沙公司於訂立86-016號買賣合約之際，至少已積欠
      被上訴人貨款47,796,845元，廖學如就此金額依約既負有
      連帶保証之責，自應屬系爭抵押權所擔保之債權：
      查被上訴人與福爾摩沙公司及偉得公司前於84年1月1日即
      已簽訂84-001號買賣合約書約書，嗣於86年4 月26日，又
      分別與偉得公司、福爾摩沙公司簽訂系爭86-015、86-016
      號買賣合約之事實，有買賣合約書三份在卷可憑（見原審
      卷第23、24、149頁），並為兩造所不爭。而被上訴人與
      偉得公司、福爾摩沙公司再簽訂86-015、86-016號買賣合
      約，係因當時福爾摩沙公司依84-001號合約已積欠被上訴
      人近六千萬元之貨款，被上訴人要求福爾摩沙公司提供擔
      保品，福爾摩沙公司乃提供上訴人所有系爭土地建物設定
      抵押權予被上訴人，並要求交易額度由三千萬元提高為四
      千萬元，並另簽訂系爭86-015、86-016 號買賣合約書等
      情，已據證人即偉得公司法定代理人曾明杰在原審到場證
      述「因為86年4月26日之前秘魯商福爾摩沙公司依001號合
      約已經積欠被上訴人六千萬左右貨款，該交易額度僅有三
      千萬元，我是秘魯商之連帶保證人，因秘魯商一再違約未
      付款，為了對被上訴人有交代，我跟廖學如協商請他說服
      他們家族提供擔保品，上訴人所提供之擔保品就是在這個
      情況下所提出來的，是要擔保之前六千萬元左右之貨債債
      務，同時也簽訂015、016之契約。貨款額度也提高為四千
      萬元，因為廖學如說他在巴西有一個案子要開發，希望再
      提高一千萬之額度... 」、「我向上訴人家族要求提供擔
      保品，就是要對已積欠之六千萬元貨款對被上訴人公司有
      交代，016之合約是以001的合約加上秘魯商要求提高之一
      千萬額度而訂立。交易之過程是我要賣貨給秘魯商，經由
      被上訴人出貨，因為當時秘魯商已經積欠我高額之貨款，
      我如果要買貨必須要用現金，所以就由我買貨交由被上訴
      人來出口。系爭抵押權設契約書上記載擔保015、016貨款
      之支付，就是要擔保之前已發生六千萬元左右之債權及新
      增加用於巴西個案之額度貨款債權。」等語在卷（詳原審
      卷第255、256頁），並有被上訴人所提出上訴人未加爭執
      且已確定之原審法院87年度促字第51299、51300、51301
      、51302號支付命令及確定証明書佐証（見原審卷第58-63
      頁），再比對84-001、86-016號買賣合約內容，除貨款總
      額度不同外，其餘條件均相同，廖學如就84-001號買賣合
      約之貨款債務亦同負連帶保証責任，以及本件抵押權設定
      後復於87年4月20日由訴外人李瑞慧提供不動產設定本金
      最高限額1千8百萬元之抵押權予被上訴人，以擔保廖學如
      對被上訴人之債務，有抵押權設定契約書影本在卷可按（
      見原審卷第148頁），足見証人曾明杰所述應屬實情。而
      參照前開支付命令裁定附表所列之本票債權明細表之記載
      ，迄至86年4月26日被上訴人與福爾摩沙公司簽訂系爭
      86-015、86-0 16號買賣合約時，福爾摩沙公司已積欠被
      上訴人之貨款債務金額為47,796,845元（計算方式為
      60,233,227-4,543,818-1,200,655-6,691,909
      =47,796,845元），迄今未清償，則廖學如依連帶保証之
      法律關係對於被上訴人亦負有同額之債務甚明。又系爭
      86-016號買賣合約內容，僅記載出售予福爾摩沙公司之貨
      款總額度以四千萬元為限，得循環使用，並未明文排除福
      爾摩沙公司在訂約時業已積欠之貨款債務，復未有任何時
      間上之限制，則參諸証人曾明杰之証言，尚難認86-016
      號買賣合約所稱之貨款總額度四千萬元係專指福爾摩沙公
      司自訂立該合約以後所新發生之貨款債務，而不包含福爾
      摩沙公司於訂約時業已積欠之債務在內，故上訴人主張系
      爭抵押權僅擔保86-015、86-016買賣合約簽訂以後福爾摩
      沙公司與被上訴人間所發生之貨款債務，至於簽訂86-015
      、86-016買賣合約以前，廖學如對被上訴人已發生之福爾
      摩沙公司貨款保証債務，不在系爭抵押權之擔保範圍，自
      非可採。
   2、福爾摩沙公司於訂立86-016號買賣合約以後，曾於87年6
      月4日、87年7月3日出售貨物4,543,818元、1,200,655元
      予福爾摩沙公司，則系爭福爾摩沙公司之貨款債務即共
      5,744,473元，廖學如依約應負連帶保証之責，應屬系爭
      抵押權所擔保之範圍。
   （a）查，福爾摩沙公司於簽訂系爭86-016號買賣合約後，被
        上訴人曾於87年6月4日、同年7月3日將出售與福爾沙公
        司之貨品報關出口，貨款總價分別為4,543,818元、
        1,200,655元之事實，亦據其提出編號da/aa/87/3984/9
        378、da/aa/87/3260/9378、aa/87/3260/8321之出口報
        單三紙、本票二紙影本為証（見原審卷第53-57頁），
        而該貨品已出口，復據證人即長榮報關有限公司之蔡子
        豪結證在卷（見原審卷第218頁），並有貨櫃公司p&o
        nedllod taiwan ltd之函文及中譯本在卷（見原審卷第
        233、234頁），上訴人雖仍質疑系爭貨物是否有出口，
        然經本院依出口報單之資料向財政部查詢結果，均函覆
        已報運出口之事實，有財政部台中關稅局93年7月19日
        中普出字第0931007533號函、基隆關稅局93年7月20日
        基普出字第0931009416號函可稽（見本院卷第111、119
        頁），再參以証人曾明杰在原審亦証明貨秘魯商有收到
        （見原審卷第257頁），自堪認系爭出口報單所載之貨
        物確有出口屬實，此部分上訴人主張訂立86-016號買賣
        合約後，福爾摩沙公司與被上訴人間並無發生任何交易
        行為，不足採信。
   （b）又依據中華民國銀行商業同業公會全國聯合會93年9 月
        27日全國字第1920號函稱「商業發票（commercial
        invoice）又稱發貨單，係買賣交易成立後，於貨物裝
        運時，由賣方開給買方作為貨物清單或帳單之文件，於
        國際貿易實務上，係出口商於貨物裝運出口時，開給進
        口商作為進貨的憑証。賣方在貨物裝運後，為讓買方明
        暸其債務，通常都以發票的副本寄給買方，俾買方在付
        款方面能有所準備，故商業發票也具有債務通知書的性
        質，又商業發票記載了金額及其明細帳，故商業發票也
        具有帳單的性質，換言之，商業發票是賣方已交貨請求
        買方付款的請求書。具有貨物清單的性質。雖然信用狀
        統一慣例未強制規定，惟一般商業信用狀大都載明商業
        發票為必須提供之單據之一。而國內統一發票除具有收
        據之性質外，主要作為我國稅捐機關課稅之依據，與前
        述因國際貿易實務而產生之商業發票，其作用略有差異
        。」（見本院卷第127頁），可知商業發票係出口之必
        備文件，與國內統一發票之作用有別，而依據財政部台
        中關稅局前函所檢送之檔存報單影本資料，亦足証被上
        訴人於出口報關確有同時開具商業發票與福爾摩沙公司
        （見本院卷第116頁），則上訴人主張被上訴人未依商
        業慣例開立商業發票與福爾摩沙公司一節，即與事實不
        符而不足採，縱使被上訴人未開立統一發票，亦不影響
        其確有出貨之事實。又依據86-016買賣合約第二條固約
        定貨品裝運出口時，由連帶保証人曾明杰按發票金額及
        應清償各該批貨款，出具180天期本票交付被上訴人作
        為福爾摩沙公司如期清償之擔保，顯未特別要求應由福
        爾摩公司或曾明杰任發票人開立票據，觀之被上訴人所
        提出之本票二紙，雖係由偉得公司為發票人，但查曾明
        杰乃偉得公司之負責人，且曾明杰本人與廖學如已在系
        爭本票後背書，核系爭本票之簽發應認已符合86-016
        買賣合約第二條之擔保責任，上訴人以未經福爾摩沙公
        司簽發本票，而主張被上訴人與福爾摩沙公司間沒有發
        生交易行為，福爾摩沙公司並未積欠被上訴人貨款
        5,744,473元（計算方式為4,543,818+1,200,655=
        5,744,473元）殊難採信。
   （c）末查，上訴人復主張廖學如就上開4,543,818元之貨款
        債務，已於87年6月15日、18日、20日分別匯款
        1,322,242元、1,610,788元、1,610,788元（合計
        4,543,818元）代福爾摩沙公司清償完畢，並提出匯款
        回條三件為證（見原審卷116-118頁），被上訴人就廖
        學如有匯款之事實固不爭執，惟辯稱上開匯款係用以清
        償85年8月13日之貨款，並非清償87年6月4日之貨款云
        云，但此部分被上訴人並未能舉証以資証明，尚不足採
        。惟，依據前開支付命令所附之債權明細表可知，福爾
        摩沙公司自85年8月13日起至87年9月15日止，累積積欠
        被上訴人之貨款債務合計金額為60,233,227元，雖福爾
        摩沙公司前後曾於86年1月18日還款737,511元，86年12
        月5日還款318,373元，87.6.16日還款1,322,242元，86
        年6月19日還款1,610,788元，86年6月22日還款
        1,610,788元，87年9月21日還款444,478元，87年9月21
        日還款700,000元（總計還款金額6,744,180元），已據
        被上訴人自承在卷（見原審卷第144、153頁），而依支
        付命令之債權明細表所載，各項本票債權之到期日均為
        87年11月30日，則依據民法第322條第3款之規定，清償
        期相等者各按比例抵充一部，故前開清償總金額自應按
        比例抵充各個本票債權，惟抵充結果顯然不足以全部清
        償上開87年6月4日之貨款4,543,818元，故此部分上訴
        人之主張已清償完畢，仍不足採。
   3、至於第51301號支付命令所附之債權明細表編號27之債權
      6,691,909元（見原審卷第119、120頁），發生時間在
      86-016號買賣合約訂立之後，被上訴人陳明系爭債權係屬
      於86-016合約書之貨款債權（見原審卷第209頁），並有
      本票附於前開支付命令卷內可資佐証（見原審第120頁）
      ，且此部分亦未遭債務人廖學如或福爾摩沙公司聲明異議
      ，堪認亦屬依86-016買賣合約所發生之貨款，至於上訴人
      所提出廖學如於89年7月14日之授權書，在授權事項欄內
      雖記載被上訴人未依86-016號合約出貨，有終止該合約之
      意思等語（見原審卷第130頁），然查86-016合約並未就
      終止合約一事為特別之約定，廖學如逕以未出貨而認被上
      訴人係終止合約，尚嫌無據，而被上訴人亦否認兩造間有
      合意終止系爭契約，自難以廖學如之授權書作為系爭債權
      非屬系爭抵押權所擔保之範圍之証明，故此部分債務亦屬
      系爭抵押權所擔保之範圍。
（四）綜上所述，廖學如依據86年4月26日所訂立之86-015、
      86-016號買賣合約，所擔保之貨款保証債務範圍，應包括
      訂約當時已發生之福爾摩沙公司貨款保証債務，以及將來
      依該合約所發生之貨款保証債務，依前所述，廖學如對被
      上訴人所負之貨款保証債務合計達60,233,227元，顯已逾
      系爭抵押權之本金最高限額18,000,000元，從而，上訴人
      主張系爭抵押權所擔保之債權18,000,000元不存在，為無
      理由。
七、再按最高限額抵押契所約定之存續期間，於訂立契約時之目
    的，即在擔保存續期間內所發生之債權，凡在存續期間所發
    生之債權，皆為抵押權效力所及，於存續期間屆滿前所發生
    之債權，債權人在約定限額範圍內，對於抵押物均享有抵押
    權，除債權人拋棄為其擔保之權利外，自無許抵押人於抵押
    權存續期間屆滿前，任意終止此種契約或請求塗銷。縱令嗣
    後所擔保之債權並未發生，僅債權人不得就未發生之債權實
    行抵押權而已，非謂抵押人得於存續期間屆滿前終止契約而
    享有請求塗銷抵押權設定登記之權利（參見最高法院66年台
    上字第1097號判例意旨）。查系爭抵押權之存續期間自86年
    4月26日起至96年4月25日止，期間尚未屆滿，而依前所述，
    債務人廖學如對被上訴人尚負有60,233,227元之連帶保証債
    務未清償，上訴人自無權請求塗銷系爭抵押權之登記。上訴
    人雖於89年8月20日具狀表示以書狀繕本之送達代理福爾摩
    沙公司向被上訴人為終止系爭86-016號買賣合約，惟被上訴
    人對其終止明示不同意，上訴人亦未舉證證明其有隨時終止
    租約之權，其所為終止之意思表示難認為合法，其據此主張
    塗銷系爭抵押權，亦屬無據。
八、至上訴人主張被上訴人已於87年7月間聲請法院許可拍賣抵
    押物，足見被上訴人有使系爭抵押權確定而成為普通抵押權
    之性質，並有終止與福爾摩沙公司、偉得公司間往來交易之
    意思，而使將來確定不再發生任何債權，被上訴人自應塗銷
    系爭抵押權之設定云云，惟依前開判例所述，系爭抵押權於
    期限屆滿前不得任意終止，而且最高限額抵押契約定有存續
    期間，抵押於該期間屆滿前為強制換價之聲請者，倘其所主
    張為抵押權效力所及之債權已不存在，或雖存在但不逾抵押
    標的物之價值，應認原抵押契約就原有之抵押標的物或該物
    換價後剩餘部分或價金，仍有存在之價值及必要，始符合「
    存續期間」之本旨（參見本次最高法院發回意旨），是被上
    訴人聲請拍賣抵押物僅係使抵押權發生確定之效果，須於抵
    押權完成拍賣，才發生終止抵押權之契約關係，上訴人此部
    分之主張，亦不足採。系爭抵押權於確定時，既尚有廖學如
    就福爾摩沙公司積欠被上訴人貨款之保証債務存在，即難認
    系爭抵押權所由之基礎契約，在期限屆滿已合法終止或已消
    滅，故上訴人以此理由請求塗銷系爭最高限額抵押權登記，
    亦不應准許。
九、綜上，系爭抵押權所擔保債務人廖學如對被上訴人所負擔之
    60,233,227元連帶保証債務尚未清償，已如前述，則上訴人
    請求確認系爭抵押權所擔保之債權18,000,000元不存在，並
    請求塗銷系爭抵押權設定登記，不應准許，原審所為上訴人
    敗訴之判決，並無不合，上訴論旨指摘原判決不當，求予廢
    棄改判，為無理由。被上訴人本於系爭抵押權聲請拍賣抵押
    物，於法並無違誤，上訴人追加請求撤銷原審法院89年度民
    執字第11761號拍賣抵押物強制執行事件，就伊所有如附表
    一、二所示不動產所為之強制執行程序，亦應予駁回。
十、本件事證已臻明確，兩造其餘攻擊、防禦方法及未經援用之
    舉証，經本院詳加審酌後，認與判決結果不生影響，爰不一
    一論列，併此敘明。
據上論結，本件上訴及追加之訴均為無理由，依民事訴訟法第四
百四十九條第一項、第七十八條，判決如主文。
中　　華　　民　　國　　94　　年　　4 　　月　　20　　日
　　　　　　　　　民事第十五庭    審判長法　官  許正順
                                        法  官  鍾任賜
　　　　　　　　　　　　　　　　        法  官  張  蘭
正本係照原本作成。
如不服本判決，應於收受送達後二十日內向本院提出上訴書狀，
其未表明上訴理由者，應於提出上訴後二十日內向本院補提理由
書狀（均須按他造當事人之人數附繕本）上訴時應提出委任律師
或具有律師資格之人之委任狀；委任有律師資格者，另應附具律
師資格證書及釋明委任人與受任人有民事訴訟法第四百六十六條
之一第一項但書或第二項（詳附註）所定關係之釋明文書影本。
中　　華　　民　　國　　94　　年　　4 　　月　　20　　日
　　　　　　　　　　　　　　　　　　　　書記官  應瑞霞
附註：
民事訴訟法第四百六十六條之一（第一項、第二項）：
對於第二審判決上訴，上訴人應委任律師為訴訟代理人。但上訴
人或其他法定代理人具有律師資格者，不在此限。
上訴人之配偶、三親等內之血親、二親等內之姻親，或上訴人為
法人、中央或地方機關時，其所屬專任人員具有律師資格並經法
院認為適當者，亦得為第三審訴訟代理人。
